【裁判字號】    97,財管,9
【裁判日期】    970728
【裁判案由】    指定遺產管理人
【裁判全文】
臺灣新竹地方法院民事裁定               97年度財管字第9號
聲  請  人  乙○○
                        號
關  係  人  行政院原住民族委員會
法定代理人  章仁香
非訟代理人  蔡佳勳
上列聲請人聲請指定被繼承人甲○之遺產管理人事件，本院裁定
如下：
    主  文
指定行政院原住民族委員會（設臺北市大同區○○○路○段172號
）為被繼承人甲○（民國14年1 月11日出生，身分證統一編號：
Ｚ000000000號，民國90年8月6日死亡，生前最後住所：新竹縣五
峰鄉桃山村8鄰清泉143號）之遺產管理人。
准對被繼承人甲○之繼承人為承認繼承之公示催告。
被繼承人甲○之繼承人，應自本公示催告最後登載新聞紙之日起
，壹年內承認繼承，上述期限屆滿，無繼承人承認繼承時，被繼
承人甲○之遺產，於清償債權並交付遺贈物後，如有剩餘即歸屬
國庫。
聲請程序費用新台幣壹千元由被繼承人甲○之遺產負擔。
    理      由
一、本件聲請意旨略以：被繼承人甲○於民國90年8月6日死亡，
    無第一順位之繼承人，是否有第二、三、四順位之繼承人則
    不明，而聲請人先父賴木財與被繼承人甲○前曾共同繼承第
    三人（即聲請人之祖母、被繼承人之配偶）賴玉梅之遺產，
    但因被繼承人之親屬會議並未於一個月內選定遺產管理人，
    致聲請人對繼承之遺產無法行使權利。為此，爰依法請求指
    定被繼承人之遺產管理人等語。
二、按繼承開始時，繼承人有無不明，而無親屬會議或親屬會議
    未於一個月內選定遺產管理人者，利害關係人得聲請法院選
    任遺產管理人，並由法院依公示催告程序，定六個月以上之
    期限，公告繼承人，命其於期限內承認繼承，民法第1177條
    及第1178條第1項、第2項規定甚明。又法院選任或改任遺產
    管理人時，應訊問利害關係人意見，亦為非訟事件法第153
    條所明定。
三、次按，行政院原住民族委員會主管全國原住民族事務；行政
    院原住民族委員會設有土地管理處；土地管理處掌理下列事
    項：（一）原住民族土地之規劃、協調及審議事項。（二）
    原住民族土地與自然資源開發、利用、經營、保育之規劃、
    協調及督導事項。（三）原住民族土地相關法規之研議及協
    調事項。（四）原住民族土地增編、劃編之規劃、協調及一
    般管理事項。（五）原住民族土地地籍整理、地權管理、土
    地利用之規劃及協調事項。（六）原住民族土地流失之防止
    、收回、改配及一般管理事項。（七）原住民族土地重大開
    發利用之審議事項。（八）原住民族自治區土地之規劃及建
    設計畫審議、協調事項。（九）其他有關原住民族土地發展
    事項，行政院原住民族委員會組織條例第1 條、第3條第5款
    及第7條之1分別定有明文。
四、經查：
（一）聲請人所陳上開事實，業據其提出繼承系統表一份、相關
      戶籍謄本三份、新竹縣五峰鄉○○段101 地號土地登記謄
      本一件及財政部臺灣省北區國稅局遺產稅逾核課期間案件
      同意移轉證明書二紙為證，復經本院依職權向新竹市東區
      戶政事務所調閱被繼承人甲○之戶籍資料，經新竹市東區
      戶政事務所97年4月9日竹市東戶字第0970001642號函檢送
      甲○前設籍在新竹市金山里1 鄰金山93號全戶戶籍謄本，
      可知甲○為該戶戶長，本籍所在地為廣東省西江縣，於50
      年4月3日憑陸海空軍軍官士官士兵離營申報戶籍證明書申
      報戶口遷入，別無他人設籍，核與聲請人主張情節大致上
      相符。從而，聲請人之父親賴木財，原得與被繼承人甲○
      共同繼承賴玉梅之遺產，惟因聲請人父親賴木財既於65年
      11月5 日即已死亡，則聲請人自得繼承其父親繼承其祖母
      賴玉梅之遺產，而得以同為繼承人之利害關係人身分，聲
      請本院指定被繼承人甲○之遺產管理人，合先敘明。
（二）又本件被繼承人甲○除遺有坐落於新竹縣五峰鄉桃山村清
      泉143 號之房屋一筆，及繼承自其配偶賴玉梅所有之新竹
      縣五峰鄉○○段101 地號土地耕作權外，並無其他財產，
      既經本院依職權調閱被繼承人甲○之財產資料核閱無訛，
      此有稅務電子閘門財產所得調件明細表附卷可稽，且經聲
      請人提出財政部臺灣省北區國稅局遺產稅逾核課期間案件
      同意移轉證明書一紙附卷可稽，而甲○前所繼承其配偶賴
      玉梅之上開土地耕作權係屬原住民保留地，亦經國有財產
      局臺灣中區辦事處新竹分處提出土地建物查詢資料一紙附
      卷可稽。又經本院詢問行政院原住民族委員會是否同意擔
      任本件遺產管理人，亦經該委員會代理人到庭表示同意擔
      任本件遺產管理人（見本院97年7 月10日訊問筆錄），爰
      審酌該委員會依法既係處理全國原住民族事務之主管機關
      ，復設有土地管理處，具備有相關財產管理之專才，對於
      本件遺產管理事件應較為熟稔，較能積極有效地發揮遺產
      之最大效益，亦較可避免同為繼承人間利害衝突之情事發
      生，且依原住民保留地開發管理辦法第2 條規定該辦法之
      執行機關為鄉（鎮、市、區）公所，是以，爰指定行政院
      原住民族委員會為被繼承人甲○之遺產管理人，再由該機
      關囑託新竹縣五峰鄉公所負責執行遺產管理事務，併此敘
      明。
五、另依民法第548 條規定，受任人應受報酬者，除契約另有訂
    定外，非於委任關係終止及為明確報告顛末後，不得請求給
    付。遺產管理人管理被繼承人之遺產，係屬於委任契約之法
    律關係，依上開規定，遺產管理人受委任之事務尚未處理完
    畢，依委任報酬後付之原則，尚不得請求報酬，待日後遺產
    管理之事務處理完畢，履行報告義務後，遺產管理人得再就
    勞務付出之程度請求相當之報酬金額，附此敘明。
六、依非訟事件法第157條、第24條第1項，裁定如主文。
中    華    民    國    97    年    7     月    28    日
                  家事法庭法  官  王佳惠
正本係照原本作成。
如對本裁定抗告，須於裁定送達後10日之不變期間內，向本院提
出抗告狀，並繳納抗告費新臺幣1,000元
中    華    民    國    97    年    7     月    28    日
                          書記官  蔡玉嬌


司法院資訊處製作；財團法人民間司法改革基金會備份。
